臺灣高等法院臺南分院刑事判決　　　　 95年度上易字第691號
上　訴　人
即　被　告　甲○○
上列上訴人因恐嚇取財案件，不服臺灣臺南地方法院95年度易字
第930號中華民國95年11月14日第一審判決（起訴案號：臺灣臺
南地方法院檢察署95年度偵緝字第719號），提起上訴，本院判
決如下：
    主  文
上訴駁回。
    事  實
一、甲○○前因違反麻醉藥品管理條例，經臺灣高雄地方法院以
    八十六年度訴字第一三八號判決判處有期徒刑五年二月確定
    ，執行至民國八十九年十二月十八日假釋，在假釋期間，仍
    不知警惕。甲○○能預見提供本人所有之金融機構存摺帳戶
    予他人使用，他人將可能利用其所提供之帳戶遂行恐嚇取財
    之非法犯行，仍不違背其本意，竟基於幫助他人實施恐嚇取
    財之不確定故意，而於九十三年十一月中旬某日，竟持其於
    93年年11月17日，在華南商業銀行股份有限公司北臺南分行
    （下稱華南銀行）所開設帳戶（帳號：0000000000000000號
    ），在不詳地點將該帳戶之存摺、提款卡、印章及密碼，交
    付予該真實姓名年籍不詳之成年人士，而使真實姓名年籍不
    詳之成年人收受上開金融機構帳戶及密碼後，得用以供犯罪
    集團作為犯罪贓款匯進提出之人頭帳戶所用，使偵辦恐嚇取
    財案件之檢察官及司法警察無從查知其真正身分，嗣該真實
    姓名年籍不詳人士與其所屬之恐嚇取財集團，即共同意圖為
    自己不法之所有，於93年11月25日下午7時許，由該集團之
    不詳姓名之人，以電話向林麗絲恫稱：你女兒現在在我手上
    （並配合女子之呼叫聲），須依我的指示至自動櫃員機匯款
    至我指示之帳戶，才會將你女兒釋回等語，致林麗絲因此心
    生恐懼，而匯款三筆（10、3、2萬元）至該不詳姓名之人所
    指定之銀行帳戶，其中一筆即係依指示利用自動櫃員機匯款
    10萬元至甲○○所有之上開華南銀行帳戶內，嗣經林麗絲發
    覺其女兒並未遭綁架，始知受騙。
二、案經臺南市警察局第五分局報請臺灣臺南地方法院檢察署檢
    察官偵查起訴。
    理  由
壹、證據能力方面
    按被告以外之人於審判外之言詞或書面陳述，除法律有規定
    者外，不得作為證據，刑事訴訟法第一百五十九條第一項固
    定有明文。惟被告以外之人於審判外之陳述，雖不符同法第
    一百五十九條之一至之四之規定，而經當事人於審判程序同
    意作為證據，法院審酌該言詞陳述或書面陳述作成時之情況
    ，認為適當者，亦得為證據。又當事人、代理人或辯護人於
    法院調查證據時，知有第一百五十九條第一項不得為證據之
    情形，而未於言詞辯論終結前聲明異議者，視為有前項之同
    意，同法第一百五十九條之五亦定有明文。查證人即被害人
    林麗絲於警訊所為之陳述，為審判外之陳述而屬傳聞證據，
    暨其他相關具傳聞性質之證據資料，如台中縣警察局霧峰分
    局詐騙帳戶通報警示、詐騙電話電話申請表、華南銀行之開
    戶資料、印鑑卡、上海商業儲蓄銀行自動櫃員機交易明細表
    、華南銀行九十四年五月十六日（94）華北存字第123號函
    附之被告甲○○上開帳戶存款往來明細表一份、稅務電子閘
    門財產所得調件明細表、稅務電子閘門營利事業暨扣繳單位
    稅籍資料調件明細表，公訴人、被告於審判程序中對於前述
    證人林麗絲於警詢之證述暨其他上開相關具傳聞性質之證據
    資料之證據能力，均表示沒有爭執，且迄於言詞辯論終結前
    亦未聲明異議。本院審酌證人陳述及證據資料作成時之情況
    ，核無違法取證或其他瑕疵，且為證明本件犯罪事實所必要
    之重要關係事項，認為以之作為證據為適當，上開證人於審
    判外之陳述及相關證據資料，自得做為證據，合先敘明。
貳、認定犯罪事實所憑之證據及理由
一、訊據上訴人即被告甲○○矢口否認涉有何幫助恐嚇取財之犯
    行，辯稱：「我並沒有恐嚇林麗絲。」、「我覺得檢察官要
    查清楚，每個人都有很多帳戶，我當時沒有辦法記清楚我有
    哪些帳戶，我確實有做報遺失動作，剛好我華南銀行沒有做
    報遺失動作，起訴書好像我有去恐嚇別人，我要恐嚇別人沒
    有必要拿自己的帳戶恐嚇。」、「我不可能存入100元，馬
    上又領18元出來，可以去調取錄影帶看，不是我去領的，我
    沒有賣帳戶給詐騙集團，我帳戶確實是遺失的。」云云。經
    查：
（一）證人即被害人林麗絲確因接獲不詳姓名之人之電話，恫嚇
      稱你女兒在我手上，並在電話中配以隱約不明之女孩呼救
      聲，要求至提款機匯款，才釋放你女兒等語，致林麗絲心
      生畏懼，即依其指示分三次匯款共計十五萬元至該不詳姓
      名之人所指定之銀行帳戶，其中一筆十萬元之款項係匯入
      被告上開華南銀行帳戶等情，業據證人即被害人林麗絲於
      警詢時指述甚詳，復有華南銀行九十四年五月十六日（94
      ）華北存字第123號函附之被告甲○○上開帳戶存款往來
      明細表一份（見94年偵緝字第462號卷第14頁）、被告華
      南銀行之開戶資料、印鑑卡（見警卷第11至14頁）及被害
      人以提款機匯款之上海商業儲蓄銀行自動櫃員機交易明細
      表（警卷15頁）影本等在卷可參。而依偵查中檢察官調得
      之上開被告所有之華南銀行帳戶存款往來明細表資料顯示
      ，上開證人即被害人林麗絲匯入之款項，於匯款當日立即
      遭人分五次各提領二萬元，有該明細表影本一份在卷可參
      ，足見上開被告所有之華南銀行帳戶，確有作為恐嚇集團
      利用為恐嚇取財之工具，且從恐嚇集團均能迅速自該帳戶
      提領現金之情，顯然該詐欺集團亦取得上開銀行帳戶之提
      款卡及密碼甚明，足認被告所開立之上開銀行局帳戶，確
      曾由恐嚇被害人林麗絲之集團，作為實施恐嚇取財犯行之
      洗錢用無訛。
（二）審酌被告上揭華南銀行帳戶，係於九十三年十一月十七日
      開戶，屬新開之帳戶，且被告於原審審理中供稱：「我申
      請華南銀行帳戶是因為我的帳戶密碼不記得，有的沒有金
      融卡，有人會轉帳給我，而且我有支票要存入，我需要才
      會去申請新的戶頭，並申請金融卡，因為我其他帳戶密碼
      忘記，而且沒有金融卡。」等語（參見原審審判筆錄第5
      頁）。可見被告係於極為需要之情形下，才申請開戶，而
      非在不需要之情形下隨意開戶，是故，被告對於此一華南
      銀行戶頭，係被告想要正常使用，且是需要使用之新帳戶
      而非開戶後即置而不用之閒置帳戶。被告對於該帳戶之存
      摺與提款卡之存否？自當有所留心，不至於遺失後，置之
      不理。按一般人對於使用中之帳戶存摺或提款卡及密碼等
      之存放處，應謹記在心，不至於任意棄置而不自知，且一
      經遺失，即會迅速報警或向銀行郵局報失止付，不可能不
      加以處理而任由拾獲者或竊取者使用。詎料，被告對於其
      攜帶於身上之上揭帳戶存摺提款卡遺失後，竟始終未報警
      處理或向銀行掛失止付。迨九十三年十一月二十五日該帳
      戶已被詐欺集團利用後，於九十五年五月十三日因通緝為
      警查獲，於翌日（14日）檢察官訊問中，始辯稱這此帳戶
      遺失了，我回台南時不見了，我不知道什麼時候不見的云
      云（見95偵緝719號卷第20頁）。而被告所辯稱其中國信
      託商業銀行之存摺、提款卡亦有遺失，並辦理掛失止付等
      語，並提出帳戶帳號並記載係於九十四年十一月五日辦理
      掛失止付等情，此有該紙陳報狀在卷可稽（見本院上訴卷
      第58-1頁），惟本案既係在九十三年十一月二十五日即由
      恐嚇集團做為匯款之用，足見在此之前上開華南銀行帳戶
      、提款卡、密碼均已由該恐嚇集團利用，顯與上揭所言一
      般人對存摺卡片之使用存放及遺失後之處理之經驗法則不
      符。所辯顯難採信。
（三）又被告辯稱伊沒有將上揭華南銀行帳戶報遺失的原因，是
      「華南銀行帳戶是我的沒錯，當初不是只有華南銀行的帳
      戶不見，還有中國信託及合作金庫的帳戶也遺失，我有去
      處理遺失事宜，因為當時我很多本帳戶，不知道哪一本不
      見了，我知道哪一本不見我就作處理，中國信託我就有辦
      理遺失處理」云云。惟被告既同時遺失多本存摺及提款卡
      ，對於舊有之帳戶如中國信託等帳戶，都能記得報遺失，
      豈會對於自承有使用需要且又是新開戶之上揭華南銀行帳
      戶遺失之事實毫無警覺。況且，被告既自認有舊有之中國
      信託及合作金庫等帳戶，倘若需要使用帳戶之金融卡或有
      密碼忘記等情，只須至舊帳戶銀行補辦金融卡或密碼等手
      續即可，並無大費週章去申請新帳戶之必要，是以，被告
      所辯是因為舊帳戶密碼不記得、沒有金融卡，有人會轉帳
      ，才去申請上揭華南銀行帳戶云云，顯不可信。其申請新
      帳戶既非供自己使用，其係供他人使用或出售牟利之情益
      明。
（四）又金融帳戶為個人理財之工具，申請開設金融帳戶並無任
      何特殊之限制，一般民眾皆能自由申請開戶，並得同時在
      不同金融機構申請多數存款帳戶使用，乃眾所周知之事實
      ，依一般人之社會生活經驗，倘係合法收入，本可自行向
      金融行庫開戶使用，而無向他人蒐購帳戶之必要。苟見不
      以自己名義申請開戶，反向他人索借或蒐購金融機構帳戶
      使用，衡情應能懷疑借用或蒐購帳戶之人目的在於恐嚇或
      詐取他人財物後供洗錢之用。被告於案發時為三十四歲之
      成年人，已有相當之社會歷練，又近來詐欺或恐嚇取財之
      犯罪類型層出不窮，該等犯罪，多數均係利用他人帳戶作
      為詐欺所得財物之出入帳戶，並經媒體廣為披載，被告對
      此當無不知之理，是以，縱使其並不確知所提供之帳戶，
      係遭他人用以對證人即被害人林麗絲恐嚇取財，亦無法確
      知取得帳戶之人係以何種方法於何時地為恐嚇取財之具體
      內容，惟其對於其所提供之上揭帳戶，將遭人作為恐嚇或
      詐欺取財犯行所得財物匯入及提領之工具使用，應有概括
      之認識，且可預見其發生，竟仍同意提供，顯對帳戶供他
      人取得不法犯罪所得之用，亦不違背其本意，且其無確信
      帳戶不至遭利用為犯罪之用，仍將帳戶提供他人，足認被
      告實有幫助他人犯罪之不確定故意。
（五）綜上所述，被告所為上開辯解，均屬事後卸責之詞，不足
      採信，本件事證明確，被告犯行堪以認定。至被告究係於
      何時將其所有華南銀行帳戶存簿及提款卡交予年籍姓名不
      詳之成年人，因被告否認犯行，本院自無從認定確切日期
      ，然觀之上開銀行帳戶開戶後，直至九十三年十一月二十
      四日始轉帳提領十八元（應係不法集團使用前之測試帳戶
      ），均尚無交易，突於九十三年十一月二十五日始有現款
      存入即遭提領之異常交易現象，足認被告應係於九十三年
      十一月十七日至二十五日（即中旬），將該華南銀行帳戶
      存簿及提款卡等物交予不詳姓名之恐嚇取財集團成員使用
      。
參、論罪科刑之理由
一、按刑法上之幫助犯，係對於犯罪與正犯有共同之認識，而以
    幫助之意思，對於正犯資以助力，而未參與實施犯罪之行為
    者而言（最高法院七十五年度臺上字第一五○九號、八十四
    年度臺上字第五九九八、六四七五號、八十八年度臺上字第
    一二七○號判決亦同此意旨）。是以，如未參與實施犯罪構
    成要件之行為，且係出於幫助之意思提供助力，即屬幫助犯
    ，而非共同正犯。又按幫助犯係從屬於正犯而存在，正犯成
    立犯罪為從犯不可或缺之要件。準此，幫助犯之刑責自應視
    其幫助該犯罪集團成立何罪而定，如該集團係以恐嚇取財犯
    罪者，則該幫助犯提供帳戶之行為即有幫助恐嚇取財之故意
    ，即應成立幫助恐嚇取財罪。
二、又查被告甲○○提供其在九十三年十一月中旬某日，竟持其
    於93年年11月17日，在華南商業銀行股份有限公司北臺南分
    行（下稱華南銀行）所開設帳戶（帳號：0000000000000000
    號），在不詳地點將該帳戶之存摺、提款卡、印章及密碼，
    交付予該真實姓名年籍不詳之成年人士，而使真實姓名年籍
    不詳之成年人士，給予所屬恐嚇取財集團作為匯款專戶，助
    其取得恐嚇取財他人款項之行為，顯係基於幫助之犯意，參
    與恐嚇取財構成要件以外之行為，為幫助犯。核被告甲○○
    所為，係犯刑法第三百四十六條第一項之恐嚇取財罪之幫助
    犯。
三、而被告將帳戶資料交付予之該名姓名年籍不詳之成年人，該
    人與恐嚇取財集團各成員間就上開恐嚇取財犯行，有犯意聯
    絡及行為分擔，為共同正犯。
四、被告幫助該恐嚇取財集團為恐嚇取財之犯罪，應依修正前刑
    法第三十條第二項之規定論以幫助犯，並依法減輕其刑。
五、又本件被告甲○○行為後，刑法總則編於九十四年二月二日
    大幅修正公布後，並於九十五年七月一日正式施行，而刑法
    第二條第一項固修正為「行為後法律有變更者，適用行為時
    之法律，但行為後之法律有利於行為人者，適用最有利於行
    為人之法律」，然此乃為與刑法第一條罪刑法定主義相互契
    合，而貫徹法律禁止溯及既往原則，係規範行為後法律變更
    所生新舊法律比較適用之準據法，故刑法第二條第一項雖經
    修正，但因屬適用法律之準據法，本身尚無比較新舊法之問
    題，應一律適用裁判時之修正施行後刑法第二條之規定以決
    定適用之刑罰法律，先予說明。而本案相關法條之新舊法比
    較及適用情形，如附表所示及下述第六項。
六、罰金刑部分：被告行為後，刑法第三百四十六條第一項中罰
    金刑部分，雖因刑法施行法增定第一條之一，將貨幣單位改
    為新臺幣，所定數額提高為30倍。然修正前該罪之罰金刑，
    經適用罰金罰鍰提高標準條例第一條前段及現行法規所定貨
    幣單位折算新臺幣條例第二條，折算為新臺幣後，亦為原定
    數額之30倍，兩者最高刑度相同，惟最低刑度部分，修正前
    刑法第三十三條第五款規定罰金為一元以上，經折算為新臺
    幣後，為新臺幣30元以上，而修正後刑法第三十三條第五款
    規定罰金為新臺幣1000元以上，較舊法為高，應以舊法有利
    於被告。
肆、本院維持原判決之理由
一、原審以被告罪證明確，因予適用刑法第二條第一項前段、第
    三百四十六條第一項、第四十一條第一項前段（修正前）、
    第三十條第一項前段、第二項（修正前），罰金罰鍰提高標
    準條例第一條前段、罰金罰鍰提高標準條例第二條（廢止前
    ）（原審贅引刑法施行法第一條之一及修正前刑法第二十八
    條規定；並贅述比較刑法第二十八條新舊法比較）之規定，
    並審酌被告將其所有之銀行帳戶存摺、提款卡及密碼等資料
    交付詐騙集團使用，幫助恐嚇集團使用人頭帳戶，因此阻礙
    警方之查緝，而得以逍遙法外，免受法律制裁，致使受害民
    眾陸續增加，以此手段恐嚇或行騙詐財者，日益猖獗，若不
    以適度刑罰制裁，顯無法抑制詐騙案例之發生，且被告犯後
    否認犯行態度欠佳，不知悔悟，所幸利用此帳戶洗錢只此一
    次等一切情狀，量處有期徒刑四月，並諭知易科罰金之折算
    標準，以資懲儆。
二、按刑罰之量定，固屬法院自由裁量之職權行使，惟刑事審判
    之量刑，在於實現刑罰權之分配的正義，故法院對科刑判決
    之被告量刑，應符合罪刑相當原則，使罰當其罪，以契合人
    民之法律感情。此所以刑法第五十七條明定科刑時應審酌一
    切情狀，尤應注意該條所列各款情形，以為科刑輕重之標準
    。又刑之量定首在矯治、改善行為人反社會危險性，因此科
    刑時除應注意審酌該條第九款犯罪所生之客觀影響外，對於
    其餘依據主觀主義及防衛社會之精神所釐訂行為人主觀上之
    犯罪動機、犯罪時所受之刺激等項，仍應特別加以審酌，原
    審審酌上情，量處有期徒刑四月，並諭知易科罰金之折算標
    準，亦無違一般人民之法律感情。本院經核原判決認事用法
    俱無不合，量刑亦稱妥適，符合罪刑相當原則，被告雖上訴
    意旨猶否認犯罪，指摘原判決不當，自無理由，應予駁回。
丙、據上論結，爰依刑事訴訟法第三百六十八條，判決如主文。
本案經檢察官邱克斌到庭執行職務。
中　　華　　民　　國　　96　　年　　2 　　月　　15　　日
                  刑事第二庭    審判長法　官  葉居正
                                      法　官  郭千黛
                                      法　官  吳森豐
以上正本證明與原本無異。
不得上訴。
　　　　　　　　　　　　　　　　　　　書記官  李梅菊
中　　華　　民　　國　　96　　年　　2 　　月　　16　　日
附錄論罪科刑法條：
中華民國刑法第三百四十六條第一項：
意圖為自己或第三人不法之所有，以恐嚇使人將本人或第三人之
物交付者，處6月以上5年以下有期徒刑，得併科1千元以下罰金
。
附表：
┌─┬────────┬──────────┬──────────┬──────────┐
│  │修正施行前刑法之│修正施行後刑法之規定│適用新舊法之基礎事實│適用之結果及所依據理│
│  │規定            │                    │或法條              │由                  │
├─┼────────┼──────────┼──────────┼──────────┤
│一│無              │新增訂刑法施行法第一│被告所犯幫助恐嚇取財│本條文之增訂僅係替代│
│  │（罰金罰鍰提高標│條之一：「中華民國九│犯行之刑法第三百四十│罰金罰鍰提高標準條例│
│  │準條例第一項前段│十一年一月七日刑法修│六條之法定刑中有「得│部分條文，與罰金罰鍰│
│  │）              │正施行後，刑法分則編│併科一千元以下罰金」│提高標準條例罰金額度│
│  │                │所定罰金之貨幣單位為│之規定。            │相同，只是貨幣單位由│
│  │                │新臺幣。九十四年一月│                    │銀元改成新臺幣，並不│
│  │                │七日刑法修正時，刑法│                    │發生有利、不利之問題│
│  │                │分則編未修正之條文定│                    │，亦非法律變更刑度之│
│  │                │有罰金者，自九十四年│                    │條文，而本案既適用舊│
│  │                │一月七日刑法修正施行│                    │法規定處罰，則為避割│
│  │                │後，就其所定數額提高│                    │裂適用，應直接適用修│
│  │                │為三十倍。但七十二年│                    │正前罰金罰鍰提高標準│
│  │                │六月二十六日至九十四│                    │條例第一條前段、第二│
│  │                │年一月七日新增或修正│                    │條規定即可，毋庸再適│
│  │                │之條文，就其所定數額│                    │用刑法施行法第一條之│
│  │                │提高為三倍。」      │                    │一規定。            │
├─┼────────┼──────────┼──────────┼──────────┤
│二│刑法第三十條第一│修正公布施行之刑法第│被告基於幫助他人恐嚇│【逕予適用修正前刑法│
│  │項、第二項規定：│三十條第一項、第二項│取財之不確定故意，交│第三十條第一項、第二│
│  │「一、幫助他人犯│規定：「一、幫助他人│付其所有之銀行帳戶等│項】                │
│  │罪者，為從犯。雖│實行犯罪行為者，為幫│物予恐嚇取財集團，幫│本條文僅係就文字加以│
│  │他人不知幫助之情│助犯。雖他人不知幫助│助犯罪。            │修正，並未涉及罪刑實│
│  │者，亦同。二、從│之情者亦同。二、幫助│                    │質內容之變更，並不發│
│  │犯之處罰得按正犯│犯之處罰，得按正犯之│                    │生有利、不利之問題，│
│  │之刑減輕之。」  │刑減輕之。」        │                    │並無比較新舊法之問題│
│  │                │                    │                    │，自應逕適用行為時之│
│  │                │                    │                    │修正前刑法第三十條論│
│  │                │                    │                    │處，並依修正前刑法第│
│  │                │                    │                    │三十條第二項之規定，│
│  │                │                    │                    │按正犯之刑減輕之。  │
├─┼────────┼──────────┼──────────┼──────────┤
│三│修正前刑法第四十│修正後之刑法第四十一│本案恐嚇取財罪本刑及│【應適用修正前刑法第│
│  │一條第一項前段規│條第一項前段規定：「│宣告刑得易科罰金。  │四十一條第一項前段】│
│  │定：「犯最重本刑│犯最重本刑為五年以下│（附錄法條法定刑係銀│茲比較修正前後刑法第│
│  │為五年以下有期徒│有期徒刑以下之刑之罪│元）                │四十一條第一項前段之│
│  │刑下之刑之罪，而│，而受六個月以下有期│                    │罰金折算標準，以修正│
│  │受六月以下有期徒│徒刑或拘役之宣告者，│                    │公布施行前之規定，較│
│  │刑或拘役之宣告，│得以新臺幣一千元、二│                    │有利於受刑人，應依刑│
│  │因身體、教育、職│千元或三千元折算一日│                    │法第二條第一項前段，│
│  │業、家庭之關係或│，易科罰金。」      │                    │適用修正前刑法第四十│
│  │其他正當事由，執│                    │                    │一條第一項前段規定，│
│  │行顯有困難者，得│                    │                    │定其折算標準。      │
│  │以一元上三元以下│                    │                    │                    │
│  │折算一日易科罰金│                    │                    │                    │
│  │。」            │                    │                    │                    │
│  │                │                    │                    │                    │
│  │（依修正前罰金罰│                    │                    │                    │
│  │鍰提高標準條例第│                    │                    │                    │
│  │二條前段〈現已刪│                    │                    │                    │
│  │除〉規定，就其原│                    │                    │                    │
│  │定數額提高為一百│                    │                    │                    │
│  │倍折算一日，故易│                    │                    │                    │
│  │科罰金折算標準，│                    │                    │                    │
│  │應以銀元三百元折│                    │                    │                    │
│  │算一日，經依現行│                    │                    │                    │
│  │法規所定貨幣單位│                    │                    │                    │
│  │折算新臺幣條例第│                    │                    │                    │
│  │二條規定折算為新│                    │                    │                    │
│  │臺幣後，應以新臺│                    │                    │                    │
│  │幣九百元折算為一│                    │                    │                    │
│  │日。）          │                    │                    │                    │
└─┴────────┴──────────┴──────────┴──────────┘
